臺灣板橋地方法院民事判決　　　　　　　100年度家訴字第18號
原　　　告　林宗賢
訴訟代理人　黃勝文律師
複 代 理人　張逸婷律師
被　　　告　林黃金葉
訴訟代理人　郭學廉律師
複 代 理人　林長泉律師
上列當事人間請求返還遺產等事件，本院於民國100 年8 月10日
言詞辯論終結，茲判決如下：
    主    文
被告應給付原告新臺幣肆拾壹萬貳仟貳佰陸拾壹元，及自民國玖
拾玖年拾壹月貳拾肆日起至清償日止，按週年利率百分之五計算
之利息。
原告其餘之訴駁回。
訴訟費用由被告負擔五分之一，餘由原告負擔。
本判決第一項所命之給付，得假執行。
    事實及理由
一、程序部分：按訴狀送達後，原告不得將原訴變更或追加他訴
    。但請求之基礎事實同一者，或擴張應受判決事項之聲明者
    ，不在此限，民事訴訟法第255 條定有明文。所謂請求之基
    礎事實同一，係指變更或追加之訴與原訴之主要爭點有其共
    同性，各請求利益之主張在社會生活上可認為同一或關連，
    而就原請求之訴訟及證據資料，於審理繼續進行在相當程度
    範圍內具有同一性或一體性，得期待於後請求之審理予以利
    用，俾先後兩請求在同一程序得加以解決，避免重複審理，
    進而為統一解決紛爭者，即屬之。查原告原起訴主張確認被
    繼承人林文銅遺囑第2 條第3 項內容：「前開不動產（附表
    (一)、(二)、(三)）於林黃金葉百年之前，仍由林黃金葉收租、管
    理及使用，繼承人不得處分及異議。」，於逾不動產使用收
    益權利（含租金收取權）2 分之1 之部分無效，嗣於民國10
    0 年6 月8 日以同一事實，變更聲明為：被告應將門牌號碼
    新北市○○區○○路186 號之房屋（持分全部），及門牌號
    碼新北市○○區○○路18 8巷2 號之房屋（持分4 分之1 ）
    之2 分之1 使用收益權讓與原告。是原告訴之變更所主張之
    事實，與原起訴主張之基礎事實既屬同一，依前揭法律規定
    ，其訴之變更，仍應准許。另原告請求被告應給付原告新臺
    幣（下同）1,412,757 元，嗣於100 年6 月8 日擴張為請求
    被告應給付原告1,417,106 元，核屬擴張應受判決事項之聲
    明，依上開說明，自應准許。
二、原告方面：
(一)、被告係原告之祖母，被告之子即原告之父即被繼承人林文銅
    於99年4 月21日死亡，繼承人其中原告四位姊姊林珈均、林
    珈妤、林珈吟、林珈妏均已拋棄繼承，由原告全部繼承，合
    先敘明。
(二)、被繼承人林文銅遺有如附表所示之不動產，除被告受遺贈部
    分之外（詳下述），餘為原告之應繼遺產。詎被告竟於被繼
    承人林文銅死亡後，連續指使女兒盜用林文銅之印文，於10
    0 年4 月23日提領林文銅於合作金庫帳戶存款20萬元，同年
    23日、29日提領林文銅郵局帳戶存款212,261 元，上開款項
    均遭被告侵吞拒不返還，侵害原告之繼承權，為此原告依侵
    權行為損害賠償之規定，請求被告賠償412,757 元（應為41
    2,261元）。
(三)、被告辯稱上開412,757 元（應為412,261 元），已用於林文
    銅之醫療、喪葬費用，卻又於臺灣板橋地方法院檢察署99年
    度偵字第28578 號自承被繼承人林文銅生前將定存解約金
    100 萬元領出後交予被告，是要用在林文銅自己身上，故予
    扣除林文銅之喪葬費用後，餘額應為林文銅之遺產，歸還予
    繼承人，焉有再領取前開412,757 元（應為412,261 元）支
    用於喪葬費之理？而林文銅既將定存解約金100 萬元交予被
    告，做為日後自己醫療、喪葬費之用，實為託管、代付必要
    費用，並非無償贈與。又林文銅知悉罹癌後，不只一次告訴
    原告及四名胞姊稱尚有100 萬元放在被告處，可知林文桐並
    非贈與100 萬元予被告。
(四)、被告提出醫療、喪葬費用單據共382,051 元（亞東醫院及辜
    公亮治癌中心醫療費32,206元＋常福鮮花禮儀社治襄費用16
    4,360 元＋師公莊清通費用147,500 元＋明泓殯儀禮品1,20
    0 元＋搭架費用32,000元＋泓福香舖4,785 元），另外酒席
    7 萬元不屬喪葬費用；其中被告以勞保局撥付林文銅國民年
    金喪葬給付86,400元，扣除後被告實際支出之喪葬費用為29
    5,651 元，由林文銅之定存解約金扣除後，餘額為704,349
    元，被告侵占拒不返還，侵害原告繼承權，原告得請求被告
    賠償此數額之損失。
(五)、至於林文銅之尊儀禮金約30萬元，應歸繼承人所有，被告雖
    辯稱奠儀金應由辦喪事的人收取，惟林文銅之親友於包禮時
    所收的謝卡，其上「揮淚叩首」之受領人乃原告，而非被告
    ，且民間習俗，奠儀受領者為死者子女及配偶，並非死者母
    親，是故被告代收之30萬元奠儀禮金應歸原告所有。
(六)、又被告所稱代林文銅贈予林珈妤之20萬元，係林文銅生前囑
    託被告及傅林玉英應從被告所領300 餘萬元保險理賠金撥付
    ，並非以遺產給付。
(七)、另被繼承人林文銅將新北市○○區○○段0616之000 地號土
    地（持分4 分之1 ），及門牌號碼新北市○○區○○路186
    號（持分全部）、新北市○○區○○路188 巷2 號之房屋（
    持分4 分之1 ）之2 分之1 遺贈予被告，並將上開不動產之
    使用收益權全部遺贈予被告，其使用收益以被告終身為期限
    。查被告現居住之新北市○○區○○路188 巷2 號之房屋，
    由被告使用終身，原告並無異議；另新北市○○區○○路18
    6 號之房屋係出租予第三人經營修車廠，一樓租金25,000元
    ，二樓租金20,000元，每月租金收入即有45,000元，逾二分
    之一部分應已侵害原告之特留分，原告曾向被告請求租金之
    一半，竟遭被告拒絕。又被告目前身體健康，生活開支甚微
    ，而被繼承人生前知悉自己罹癌後，為照顧被告，已將所有
    保單變更受益人為被告，被告領取之保險理賠金共有354 萬
    3 千元；反觀原告由母親范麗雲從事清潔打掃工作獨自扶養
    ，生活清苦，對於每月得收取一半租金二萬多元有急迫需求
    ，而被告年邁無特別意見，應不會陷原告生計於不顧，只是
    遭其女咷唆，產生金錢上的爭執，原告無奈，只好提起本件
    訴訟主張權利。
(八)、退步言之，縱將奠儀禮金歸被告，然被告應將此款項作為喪
    葬費用之支出，加上前開國民年金喪葬給付86,400元，已足
    敷支付林文銅喪葬費用382,051 元，被告自不得再主張以被
    繼承人之100 萬元定存解約金支付喪葬費用，如此，被告至
    少應給付原告1,412,757 元（存款412,757 元＋定存解約金
    100 萬元）。
(九)、另參酌被告主張，扣除被告替林文銅支出之醫療、喪葬等費
    用加計奠儀禮金後，並依民法第1225條行使扣減權，而為如
    下聲明：1.被告應給付原告1,417,106 元（存款412,757 元
    ＋定存解約金704,349 元＋奠儀禮金30萬元），及自起訴狀
    繕本送達之翌日起至清償日止按週年利率百分之五計算之利
    息。2.被告應將門牌號碼新北市○○區○○路186 號房屋（
    持分全部），及門牌號碼新北市○○區○○路188 巷2 號房
    屋（持分四分之一）之2 分之1 使用收益權讓予原告。3.訴
    訟費用由被告負擔。
三、被告方面：
(一)、被繼承人林文銅確於99年4 月21日死亡，且不否認原告所提
    上開證據及遺囑形式上之真正。被告確於99年4 月23日提領
    林文銅合作金庫內存款20萬元，及於同年月23日、29 日 提
    領林文銅郵局存款212,261 元。另林文銅生前於99年3 月22
    日將定存單解約，匯入被告新光銀行帳戶。
(二)、系爭定存解約金100 萬元之部分，為被繼承人林文銅生前贈
    與，並非遺產之一部。另原告前於臺灣板橋地方法院檢察署
    接受偵查時，亦自陳「父親生前有說要給祖母100 萬元處理
    後事」等語，又該100 萬元已用於被繼承人之生前醫療費用
    、死亡時喪葬費用。
(三)、系爭412,261 元之金錢，由被告委託女兒林玉英提領，全數
    用於林文銅之喪葬費，而喪葬費45萬元，原告在偵查中也自
    陳其對喪葬費分文未出，被告得依不當得利請求返還，並主
    張抵銷，並向原告追討不足之37,739元。
(四)、原告先自認被告使用新北市○○區○○路188 巷2 號之房屋
    無異議，後又主張被告逾使用收益2 分之1 部分無效，前後
    矛盾。又被繼承人遺贈被告使用遺產終身，符合民法第1204
    條之規定，難謂無效，原告應予尊重被繼承人遺囑意願。
(五)、新北市○○區○○路186 號之房屋租金，實為33,000元。此
    外，被告曾代林文銅贈與林珈妤20萬元，彌補林珈妤未上大
    學之憾，林文銅生前即應負擔，惟委由被告代為給付，被告
    自得主張抵銷。
(六)、關於奠儀，非可列入遺產，依民間習俗，白包向歸出名治喪
    之人收取。而林文銅之後事，由被告一手張羅，由訃文可知
    ，故原告主張列入遺產，實無足取。又原告以傳聞得知奠儀
    金額為30萬元，難認有理。
四、整理兩造不爭執事項，並簡化兩造爭點如下：
(一)、兩造不爭執事項：
  1.被告於99年4 月23日提領林文銅於合作金庫帳戶內之存款20
    萬元，另於99年4 月23、29日提領林文銅於郵局之存款212,
    ,261元。
  2.被繼承人林文銅於99年4月21日死亡。
  3.被繼承人林文銅生前立遺囑，將其坐落於新北市○○區○○
    段616 地號土地其其上未登記之建物（門牌號碼：新北市○
    ○區○○路186 號、新北市○○區○○路188 巷2 號）之遺
    產，遺贈2 分之1 予被告，其餘部分由原告繼承。
  4.上開不動產被繼承人遺贈由原告管理使用收租，至原告死亡
    。
  5.被告匯款予被繼承人林文銅之繼承人林珈妤20萬元。
  6.原告沒有支付被繼承人林文銅之醫療、喪葬費用。
(二)、爭執事項：
  1.被繼承人是否於99年3 月22日將林文銅之定存單解約，匯入
    被告向新光銀行申設之0000000000000 帳戶。
  2.上開100 萬元是否為被繼承人林文銅之遺產，或者係生前贈
    與予被告。
  3.被繼承人上開412,261 元之遺產，是否已經支付被繼承人之
    喪葬及醫藥費用，而無剩餘。
  4.被繼承人林文銅之生前所立之遺囑指定將上開房屋、土地之
    管理使用收租權利全部贈與被告，是否侵犯原告之特留分。
  5.坐落於新北市○○區○○路186 號之房屋租金，金額是否為
    4 萬5 千元，或3 萬元。
  6.被告辦理林文銅喪葬收受之白包是否列為被繼承人林文銅之
    遺產。
五、原告主張被告係原告之祖母，被繼承人林文銅於99年4 月21
    日死亡，繼承人中，除原告外，其餘繼承人即原告之四位姊
    姊林珈均、林珈妤、林珈吟、林珈妏均已拋棄繼承，為被告
    所不爭執，並有戶籍謄本2 件、本院99年6 月4 日板院輔家
    潔99年度司繼字第1147號函影本1 件可稽，堪認屬實。
六、被繼承人林文銅於99年3 月22日親自至合作金庫將其定存之
    1 百萬元解約，並匯入被告向新光銀行申設之000000000000
    0 帳戶內等情，業據證人傳林玉英於本院調查時到庭證述屬
    實，並有合作金庫匯款申請書代收人傳票1 紙附卷可憑（本
    院卷第12頁17頁），應屬真實。原告主張該100 萬元為被繼
    承人林文銅之遺產，僅係寄放在被告處，應由原告繼承等語
    ，惟為被告所否認，並抗辯稱系爭匯款100 萬元為被繼承人
    林文銅生前贈與予被告等語，經查：
(一)、證人傅林玉英於本院審理中到庭證稱：「林文銅還沒有去世
    時，他99年3 月19日出院，99年3 月22日早上林文銅叫我陪
    他去合作金庫，因為我媽媽叫我照顧林文銅，所以我有空就
    陪林文銅去，林文銅說他先把壹佰萬轉帳給媽媽，如果他不
    行的話，無法孝順媽媽，就把壹佰萬當媽媽的養老費用，如
    果有奇蹟他還可以活著的話，他再把壹佰萬拿回來，養自己
    的身體用．．．」等語。
(二)、被繼承人林文銅本有於生前即規劃分配其財產之行徑，此觀
    證人即公證人林上鈞本院審理中到庭證稱：「本件100 年4
    月13日有一個公證遺囑，我是公證人，本件當時我記得是林
    文銅的家屬有先以電話聯繫我到他的住家，因為他們說林文
    銅那時候出院，好像是肝癌，所以他不方便到辦公室，所以
    邀請我們到他的住家辦理，當時最主要他是說他要留一部分
    的財產要照顧他媽媽，所以作這個公證遺囑，當時是沒有提
    到現金的部分，也沒有提到他的全部財產就是不動產，當時
    就是說這個不動產如果有出租的收益的話要供應給他媽媽，
    讓他媽媽做日常生活使用。」、「（當時在場的林文銅的家
    屬有哪些人？）小孩沒有在場，因為我們後來進去的時候，
    他們說如果小孩在場的話，如果這部分要給媽媽，怕小孩或
    小孩的媽媽會有意見，所以就沒有讓小孩在場。」、「（林
    文銅立遺囑時，意思是否有不清？）這個人我特別有印象是
    因為當初他們說林文銅剛出院，我以為他病很重，但是後來
    我們到了現場後，實際上林文銅可以自己行走，但是林文銅
    的眼球很黃，所以我對他印象很深刻，當時他的神智很清楚
    ，意思都沒有問題。」等語，足證被繼承人林文銅有規劃其
    生前財產予被告之行為，且被繼承人林文銅罹病時均由被告
    照顧，母子間關係密切，故而被繼承人林文銅知悉其重病將
    不久人世時，將其財產之一部分存款贈與予其母即被告，而
    將之排除於遺產之外，不分配全體繼承人，乃事理之常。
(三)、又當事人之一方以自己之財產，無償給與他方之意思表示，
    經他方允受而生效力者為贈與，民法第406 條定有明文。依
    原告提出之錄音光碟，雖被繼承人稱：「我現在的存款，都
    放在阿嬤那邊，大概有一百多萬」等語，惟其又稱：「將來
    我的費用啊！弟弟那個土地過戶什麼都要錢，你們要幫忙他
    。」等語，若上開1 百萬元，被繼承人並未贈與被告，則原
    告辦理上開不動產之繼承登記費用，以該1 百萬元支付即綽
    綽有餘，被繼承人林文銅何須再請原告之姊姊幫忙支付？何
    況被繼承人林文銅如係將100 萬元寄放在被告處，被繼承人
    大可將定存單等證件直接交予被告即可，被繼承人林文銅何
    須於知悉其因重病將不久人世而辦理出院手續後，仍於99年
    3 月22日親自至合作金庫將其定存之1 百萬元解約，並匯入
    被告向新光銀行申設之0000000000000 帳戶內？又贈與除有
    法定撤銷原因外，不得任意撤銷，是原告以光碟片證明被繼
    承人林文銅於99年3 月22日將其定存之1 百萬元解約，並匯
    入被告向新光銀行申設之0000000000000 帳戶內，並非係贈
    與，而係寄放，顯不可採。
(四)、綜上所述，足證被繼承人林文銅於99年3 月22日親自至合作
    金庫將其定存之1 百萬元解約，並匯入被告向新光銀行申設
    之0000000000000 帳戶內，係將該1 百萬元贈與予被告無訛
    。
(五)、按附條件之贈與，無論附停止條件或附解除條件之贈與，贈
    與契約均已成立，僅於條件成就時，使契約發生效力或失其
    效力而已。按附條件之贈與與附負擔之贈與，並不相同，無
    論附停止條件或附解除條件之贈與，贈與契約均已成立，僅
    於條件成就時，使契約發生效力或失其效力而已；而附負擔
    之贈與，乃使受贈人負擔應為一定給付之債務，雖證人傅林
    玉英於本院審理中到庭證稱：「（當時林文銅有無說壹佰萬
    是要作為他的喪葬費用的支出？）沒有，他就說壹佰萬給媽
    媽，如果他沒有把病醫好，就給媽媽作養老費，如果有奇蹟
    他活著，就作為他自己的調養費用。」等語。另依被告林黃
    金葉於臺灣板橋地方法院檢察署偵查中供稱：伊兒子林文銅
    於生前有說要給伊100 萬元，作為處理喪葬及醫藥之費用，
    剩餘款項給伊作為生活費等語，及原告林宗賢於臺灣板橋地
    方法院檢察署偵查中證稱：伊父親林文銅生前與祖母林黃金
    葉同住，父親與姑姑傅林玉英關係很好，對姑姑也很信任，
    父親生前有說要給祖母100 萬元處理後事，父親過世後，伊
    並未支出父親的治喪費用，均是由被告2 人處理後事等語，
    並經本院依職權調閱該偵查卷核對屬實。可知本件被繼承人
    林文銅於99年3 月22日親自將其定存之1 百萬元解約，並贈
    與匯入被告向新光銀行申設之0000000000000 帳戶內，被告
    則須支付被繼承人之醫藥費、喪葬費，乃使受贈人即被告負
    擔應為一定給付之債務，為附負擔之贈與。
(六)、被告固辯稱：99年4 月23日提款之40萬元，及99年4 月29日
    之12,261元，總計412,261 元，全數用於被繼承人林文銅之
    喪葬費用云云，然為原告所否認。又被繼承人死亡時計支出
    醫藥費32,206元及殯葬費用419,845 元，總計452,051 元，
    有喪葬費明細影本2 紙及收據影本24張附卷可憑（本院卷第
    78至89頁），惟被告既然辯稱被繼承人林文銅匯款之100 萬
    元，係要做為醫藥費及殯葬費用，剩餘之數，要給予其作為
    養老費用等語，而上開醫藥費32,206元及殯葬費用419,845
    元，總計452,051 元，並未超過100 萬元，則從林文銅附條
    件贈與之100 萬元中支出，即足以支付，自無再以被告於被
    繼承人死亡後，從被繼承人上開帳戶內提領之412,261 元支
    付之必要，是被告辯稱：99年4 月23日提款之40萬元，及99
    年4 月29日之12,261元，總計412,261 元，全數用於被繼承
    人林文銅之喪葬費用等語，委不足採，上開412,261 元自應
    列為被繼承人之遺產，故原告主張被告提領上開金額侵害其
    繼承權，應予返還原告，為有理由，應予准許。
(七)、又被告辯稱：其代林文銅贈與林珈妤20萬元，係原告繼承林
    文銅遺產而依法應負擔之債務，被告得本於債權人之地位主
    張抵銷云云，然為原告所否認，依原告提出之錄音光碟，證
    人傅林玉英於99年5 月30日稱：「至於倖儀（即林珈妤）的
    話，爸爸（林文銅）有說過，當初她要讀大學的時候，他沒
    有答應她，這一點他也很愧疚，所以當初他有跟我講過留下
    來的保險費要拿20萬補償我女兒（即林珈妤），補償她沒有
    讀大學的遺憾，那我說好，這個事情我會按照你的意思下去
    做。」等語，此有原告提出之光碟1 片為證，上開20萬元係
    被告從所領取被繼承人保險之死亡給付中所贈與予林珈妤，
    故被告主張抵銷云云，亦不可採。應予駁回。
(八)、至於原告主張被繼承人林文銅死亡後，被告收得奠儀禮金30
    萬元，該30萬元奠儀禮金應列為遺產等語。經查，「奠儀禮
    金」為臺灣民間傳統習俗，即亡者或其遺族之親戚、友人，
    為表達對亡者敬意或慰藉遺族哀傷，所給予亡者遺族之金錢
    （非給予亡者），因具有禮儀往來之交誼特性，性質上實屬
    「贈與」亡者遺族（並非給予亡者），遺族之人日後亦負禮
    儀往來之責任，是奠儀禮金並非亡者之遺產甚明，原告主張
    奠儀禮金30萬元為遺產，應返還原告等語，尚有誤會，應予
    駁回。
(九)、原告另主張被繼承人林文銅死亡後，被告領取之國民年金喪
    葬給付86,400元，應列為遺產等語。按國民年金法第39條規
    定：「被保險人死亡，按其月投保金額一次發給5 個月喪葬
    給付。前項喪葬給付由支出殯葬費之人領取之．．．。」，
    可見國民年金之被保險人死亡時，所領取喪葬給付，係由支
    出殯葬費之人領取，非屬被保險人之遺產甚明。本件被繼承
    人林文銅死亡後，其喪葬費用既由被告支付，則其出面領取
    國民年金之喪葬給付86,400元即無不合，原告主張國民年金
    喪葬給付為遺產，應返還原告等語等語，同有誤會，應予駁
    回。
(十)、次按遺囑人於不違反關於特留分規定之範圍內，得以遺囑自
    由處分遺產。特留分，由依第1173條算定之應繼財產中，除
    去債務額算定之，民法第1187條、第1224條分別定有明文。
    依上開法條可知，特留分之計算，係以遺產除去債務額算定
    之，遺產之使用、收益，並未列入特留分之計算範圍中。另
    以遺產之使用、收益為遺贈，而遺囑未定返還期限，並不能
    依遺贈之性質定其期限者，以受遺贈人之終身為其期限，民
    法第1204條亦定有明文。本件被繼承人林文銅將新北市○○
    區○○段0616之000 地號土地，及門牌號碼新北市○○區○
    ○路186 號（持分全部）、新北市○○區○○路188 巷2 號
    之房屋（持分4 分之1 ）之2 分之1 遺贈予被告，並將上開
    不動產之使用收益權全部遺贈予被告，且其使用收益以被告
    終身為期限，並不違反關於特留分及遺贈遺產之使用、收益
    之規定，故原告請求被告應將門牌號碼新北市○○區○○路
    186 號房屋（持分全部），及門牌號碼新北市○○區○○路
    188 巷2 號房屋（持分四分之一）之2 分之1 使用收益權讓
    予原告，為無理由，應予駁回。
七、從而，原告請求被告給付繼承所得遺產412,261 元，及自起
    訴狀繕本送達翌日即99年11月24日起至清償日止按年息百分
    五之計算之利息部分，為有理由，應予准許，逾此範圍之請
    求，則無理由，應予駁回。
八、本件判決主文第1 項所命之給付金額未逾50萬元，依民事訴
    訟法第389 條第1 項第5 款之規定，應依職權宣告假執行。
九、因本案事證已臻明確，兩造其餘主張陳述及所提之證據，均
    毋庸再予審酌，附此敘明。
十、據上結論：原告之訴為一部有理由，一部無理由，依民事訴
    訟法第第79條、第389 條第1 項第5 款，判決如主文。
中    華    民    國   100    年    8     月    24    日
                  家 事 法 庭 法  官  曾正耀
以上正本係照原本作成
如對本判決上訴，須於判決送達後20日內向本院提出上訴狀
中    華    民    國   100    年    8     月    24    日
                               書記官  陳又菁
附表：（被繼承人林文銅之遺產）
(一)、新北市○○區○○段616 地號土地（應有部分4分之1）。
(二)、新北市○○區○○路186號房屋（應有部分全部）。
(三)、新北市○○區○○路188 巷2 號房屋（應有部分4 分之1 ）
    。
(四)、存款新臺幣412,757元。
(五)、定存解約金新臺幣100萬元。